【裁判字號】    98,交聲,799
【裁判日期】    990209
【裁判案由】    違反道路交通管理處罰條例聲明異議
【裁判全文】
臺灣新竹地方法院交通事件裁定         98年度交聲字第799號
移送機關即  交通部公路總局新竹區監理所新竹市監理站
原處分機關
異  議  人  甲○○
即受處分人
上列異議人因違反道路交通管理處罰條例案件，對於交通部公路
總局新竹區監理所新竹市監理站民國98年10月29日竹監新三字第
裁51-E00000000號所為之違反道路交通管理事件裁決處分，聲明
異議，本院裁定如下：
    主    文
原處分關於「汽車駕駛人酒精濃度超過規定標準」部分撤銷。
甲○○汽車駕駛人，駕駛汽車經測試檢定酒精濃度超過規定標準
，應吊扣其輕型機器腳踏車駕駛執照拾貳個月及接受道路交通安
全講習。
    理    由
一、按汽車駕駛人飲用酒類或其他類似物後其吐氣所含酒精濃度
    超過每公升0.25毫克或血液中酒精濃度超過0.05﹪以上，不
    得駕車；又汽車駕駛人，駕駛汽車經測試檢定有酒精濃度超
    過規定標準之情形者，處新臺幣（下同）1萬5,000元以上 6
    萬元以下罰鍰，並當場移置保管該汽車及吊扣其駕駛執照 1
    年，並應接受道路交通安全講習，道路交通安全規則第 114
    條第2 款、道路交通管理處罰條例第35條第1項第1款、第24
    條第1項第2款分別定有明文。另所謂「汽車」，係指在道路
    上不依軌道或電力架線而以原動機行駛之車輛（包括機器腳
    踏車），同條例第92條第1 項所授權訂立之道路交通安全規
    則第2條第1項第1 款亦有規定，故機車駕駛人如有上開違規
    情形，自有該處罰規定之適用。
二、本件原處分機關處分意旨略以：聲明異議人即受處分人甲○
    ○於民國98年9月1日下午5時53分許，騎乘車牌號碼VMQ-579
    號輕型機車，行經新竹市○○路與南大路口，因轉彎時不依
    標誌、標線指示（未依規定兩段式左轉）為警攔檢稽查，並
    測得吐氣所含酒精濃度為每公升空氣含0.68毫克之違規，經
    舉發單位即新竹市警察局第三分局南門派出所警員填掣竹市
    警交字第E00000000 號舉發違反道路交通管理事件通知單（
    下稱舉發通知單）予以舉發，嗣異議人於應到案日期前到案
    聽候裁決，原處分機關乃依道路交通管理處罰條例第35條第
    1項第1款、第48條第1項第2款、第24條第1項第2款及違反道
    路交通管理事件統一裁罰基準表之規定，於98年10月29日以
    竹監新三字第裁51-E00000000號違反道路交通管理事件裁決
    書（下稱裁決書）裁處異議人(1)罰鍰4萬5,000元，吊扣駕駛
    執照12個月，並施以道路交通安全講習（酒後駕車之違規部
    分）；暨(2)罰鍰600 元，及依道路交通管理處罰條例第63條
    第1項第1款（裁決書漏載第1項第1款）之規定記違規點數 1
    點（轉彎時不依標誌、標線指示之違規部分）等語。
三、本件異議人聲明異議意旨略以：異議人酒駕案件業經臺灣新
    竹地方法院檢察署（下稱新竹地檢署，聲明異議狀誤載為法
    院判決）為緩起訴處分，並命向指定之公益團體支付3萬5,0
    00元在案，已適用一事不兩罰，請撤銷原處分關於酒駕之罰
    鍰裁決，為此聲明異議等語（異議人已明確陳明僅就原處分
    關於「酒後駕車違規之罰鍰」部分提出異議，至於同裁決處
    分內酒後駕車違規之吊扣駕駛執照12個月及施以道路交通安
    全講習，暨轉彎時不依標誌、標線指示違規之罰鍰及併計違
    規點數部分，均不在聲明異議之範圍內，有本院電話紀錄表
    可稽）。
四、經查：
(一)、異議人甲○○於前揭時地酒後駕車，經警測得其吐氣所含酒
    精濃度超過規定標準，而予舉發「酒駕（呼氣測試值0.68mg
    /L」之違規，惟異議人同時涉犯刑法第185條之3公共危險罪
    ，業經新竹地檢署檢察官於98年9月8日以98年度速偵字第17
    87號為緩起訴處分，緩起訴期間為1 年，並命異議人應於收
    受新竹地檢署執行通知之翌日起1 個月內，向財團法人犯罪
    被害人保護協會臺灣新竹分會支付3萬5,000元，嗣依職權送
    請再議，亦經臺灣高等法院檢察署檢察長以98年度上職議字
    第10064號處分書駁回在案，緩起訴期間為98年9月17日起至
    99年9 月16日止等情，業據異議人於聲明異議狀內記載明確
    ，並有舉發通知單、裁決書、新竹地檢署檢察官98年度速偵
    字第1787號緩起訴處分書、臺灣高等法院檢察署98年度上職
    議字第10064 號處分書各乙份在卷足證，且經本院調取上開
    案卷核閱無訛。是以，異議人於前開時地酒後超過規定標準
    駕駛動力交通工具為警查獲，並受緩起訴處分確定等事實，
    堪以認定。
(二)、按94年2月5日公布，於95年2月5日施行之行政罰法第26條規
    定：「一行為同時觸犯刑事法律及違反行政法上義務規定者
    ，依刑事法律處罰之。但其行為應處以其他種類行政罰或得
    沒入之物而未經法院宣告沒收者，亦得裁處之。前項行為如
    經不起訴處分或為無罪、免訴、不受理、不付審理之裁判確
    定者，得依違反行政法上義務規定裁處之」。又其他種類行
    政罰，係指違反行政法上之義務應受「裁罰性」之「不利處
    分」，依行政罰法第2 條規定，包括限制或禁止行為之吊扣
    證照處分及警告性之講習處分在內。究其立法目的，一行為
    同時觸犯刑事法律及違反行政法上義務規定時，由於刑罰與
    行政罰同屬對不法行為之制裁，而刑罰之懲罰作用較強，故
    依刑事法律處罰，即足資警惕時，實無一事二罰再處行政罰
    之必要；且刑事法律處罰，由法院依法定程序為之，較符合
    正當法律秩序，應予優先適用，但罰鍰以外之沒入或其他種
    類行政罰，因兼具維護公共秩序之作用，為達行政目的，行
    政機關仍得併予裁處。
(三)、復按緩起訴期間內，有下列情形之一者，檢察官得依職權或
    依告訴人之聲請撤銷原處分，繼續偵查或起訴：於期間內
    故意更犯有期徒刑以上刑之罪，經檢察官提起公訴者。緩
    起訴前，因故意犯他罪，而在緩起訴期間內受有期徒刑以上
    刑之宣告者。違背第253條之2第1 項各款之應遵守或履行
    事項者，刑事訴訟法第253條之3第1 項定有明文。準此可認
    ，經檢察官為「緩起訴」處分者，於「緩起訴」之猶豫期間
    內，最終是否會被檢察官提起公訴，猶懸而未定，亦即「緩
    起訴」處分於猶豫期間內尚未具有實質之確定力，檢察官於
    緩起訴期間內，可對被告為繼續觀察，如被告顯無反省警惕
    之情或根本欠缺反省警惕之能力，檢察官仍得依職權或依告
    訴人之聲請，將被告「緩起訴」處分撤銷，固見緩起訴處分
    顯與不起訴處分之性質不同，而行政罰法第26條明定「一行
    為不二罰」之原則，且應受行政罰之行為如經「不起訴處分
    或為無罪、免訴、不受理、不付審理」之裁判確定者，始得
    依違反行政法上義務規定裁處之，並未包括「緩起訴」處分
    在內。但「緩起訴」處分之最終使被告免於刑事訴追之效果
    與「不起訴」處分之效果相同，是以行政罰法第26條第2 項
    是否不包括緩起訴處分情形，仍非無疑，且觀諸被告須待緩
    起訴處分實質確定時，最終始能確定免於受刑事訴追，亦即
    在緩起訴期間內即猶豫期間期滿前，該緩起訴處分仍有被撤
    銷之可能，此時原處分機關若依法為行政裁決，將使受處分
    人有同時遭受行政處罰及刑事訴追之危險，顯與行政罰法第
    26條規定之立法意旨相違背。況檢察官為緩起訴處分時，依
    刑事訴訟法第253條之2第1 項規定對被告所為之指示及課予
    負擔，具有實質刑罰之效果，對被告具有財產減少及自由受
    限之影響，性質上可謂刑事處分，而緩起訴制度雖以特別預
    防為優先考量，但在具體個案決定上，實則已達到一般預防
    的作用及報應理念，基於一行為不二罰原則，受處分人既已
    就其行為受到刑事處分，自不應因同一行為再受到國家的處
    罰（臺灣高等法院暨所屬法院96年法律座談會刑事類提案第
    36號研討結果參照）。查本件異議人所受緩起訴處分期間為
    1 年，即自98年9月17日起至99年9月16日止，於此期間內，
    異議人仍有因刑事訴訟法第253 條之3第1項各款規定，經檢
    察官撤銷緩起訴處分繼續偵查或起訴，而受刑事處罰之可能
    ，此時行政機關若逕行依法行政裁罰，毋寧將使異議人有同
    時遭受行政處罰及刑事處罰之危險。準此，原處分機關自不
    得於緩起訴期間屆滿前，依道路交通管理處罰條例第35條第
    1項第1款規定逕予裁處異議人罰鍰之處分，是原處分機關於
    98年10月29日就異議人酒後駕車之違規部分裁處異議人罰鍰
    4萬5,000元，即與行政罰法第26條第1項前段、第2項規定有
    違，難謂適法。
(四)、至原處分機關就異議人酒後駕車之違規部分另裁處吊扣異議
    人駕駛執照12個月及施以道安講習部分，揆諸前揭說明，既
    屬達成遏止酒後駕車之不法行為，維護道路交通用路權人之
    安全法益等行政目的所必要之不利處分，縱異議人因同一酒
    後駕車行為涉犯公共危險罪嫌而另受檢察官發動刑事訴追，
    依行政罰法第26條第1 項但書之規定，仍得裁處之，不受同
    條項前段「一事不二罰」原則之拘束。
五、綜上所述，本件異議人確有駕駛汽車經測試檢定酒精濃度超
    過規定標準之違規行為，然異議人之同一違規行為既經檢察
    官為緩起訴處分確定，並命繳納支付3萬5,000元，依前揭說
    明，在緩起訴處分期間尚未期滿而未實質確定前，原處分機
    關就異議人酒後駕車之違規部分裁處異議人罰鍰4萬5,000元
    部分，於法自有未合；又原處分機關就異議人酒後駕車之違
    規部分裁處吊扣駕駛執照12個月及施以道安講習部分，雖未
    據異議人聲明異議，然因酒後駕車僅有一交通違規行為，且
    有關其處罰效果之罰鍰、吊扣駕駛執照及施以道路交通安全
    講習等與該交通違規行為是否存在，均無從分離，本院自應
    就原處分全部加以審理（臺灣高等法院暨所屬法院98年法律
    座談會決議第23號意旨參照）。從而，原處分機關就異議人
    酒後駕車違規部分之裁決既有上開違誤，自應由本院撤銷原
    處分機關關於「汽車駕駛人酒精濃度超過規定標準」部分之
    裁處，僅就吊扣駕駛執照及接受道路交通安全講習部分，依
    道路交通管理處罰條例第35條第1項第1款、第24條第1項第2
    款規定，另行裁處如主文第2 項所示，以資適法。至於酒醉
    駕車之罰鍰部分，應由原處分機關俟上開緩起訴期間屆滿而
    終局確定，或異議人經撤銷緩起訴並受刑事追訴處罰後，另
    為適法之處分。末就原處分關於異議人轉彎時不依標誌、標
    線指示之違規，裁處異議人罰鍰600元及併計違規點數1點部
    分，聲明異議意旨並未指摘及此，業如前述，本院自毋庸另
    為裁處，附此敘明。
六、應依道路交通案件處理辦法第20條前段，裁定如主文。
中    華    民    國    99    年     2    月     9     日
                  交通法庭    法  官  林惠君
以上正本證明與原本無異。
如不服本裁定，應於裁定送達後5日內向本院提出抗告狀。
中    華    民    國    99    年     2    月     9     日
                               書記官  蔣淑君

司法院資訊處製作；財團法人民間司法改革基金會備份。
